臺灣桃園地方法院民事判決　　　　　　　93年度訴字第1129號
原　　　告　戊○○
訴訟代理人　劉岱音律師
被　　　告　丁○○
訴訟代理人　乙○○
被　　　告　丙○○
上列當事人間租佃爭議事件，於民國94年3 月22日辯論終結，本
院判決如下：
    主  文
被告應將坐落桃園縣八德市○○段55地號土地返還原告。
訴訟費用由被告負擔。
本判決於原告以新臺幣壹仟玖佰拾玖萬元供擔保後，得為假執
行。
    事  實
甲、原告方面：
一、聲明：除供擔保假執行之金額外，如主文所示。
二、陳述：
  (一)被告父親呂福全（已歿）前於民國42間年與原告父親周煥璋
    （已歿）簽訂三七五耕地租約，向周煥璋承租坐落桃園縣八
    德市○○段1460、1460之3 、1477、1477之1 地號等四筆土
    地（下稱系爭四筆土地），辦有耕地三七五減租條例之租約
    登記，嗣原告父親周煥璋過世後，由原告繼承周煥璋前開四
    筆耕地中之1477地號土地（重測後為八德市○○段第55地號
    ，下稱本件耕地）。而呂福全過世後，由被告二人繼承耕作
    ，被告於68年8 月間未會同原告，即自行向桃園縣政府就本
    件耕地辦理三七五耕地租約登記（下稱本件耕地租約），經
    桃園縣政府於68年7 月27日以（68）府地權字第72441 號函
    准予備查。幾十年來，本件耕地均由被告二人及訴外人甲○○耕作，原告誤以為甲○○是呂福全之繼承人或其家屬，至
    桃園縣八德市公所（下稱八德市公所）於91年11月19日來函
    通知本件耕地將於同年12月31日租期屆滿，是否續訂租約或
    收回出租耕地一事，經原告請求該市公所提供原始租約以便
    確認租約內容時，始發見甲○○並非本件耕地之承租人，亦
    非呂福全之繼承人或其家屬，經向甲○○查證，才知呂福全
    自52年起即將本件耕地之一部轉租甲○○，而被告二人繼承
    耕作後，亦將本件耕地之一部轉租予甲○○耕作。
  (二)按「耕地三七五減租條例第16條第1 項、第2 項規定，承租
    人應自任耕作，並不得將耕地全部或一部轉租於他人，如有
    違反，原訂租約無效，得由出租人收回。係以租約所訂之土
    地全部為準。如同一租約內有多筆土地，承租人將其中一筆
    或數筆轉租他人或不自任耕作者，原訂租約全部為無效，其
    未轉租他人或尚自任耕作部分之土地，亦失其租賃依據，出
    租人得就該轉租或自任耕作之部分土地並請求收回」，有最
    高法院80年台再字第15號判例可參。被告父親呂福全將本件
    耕地之一部轉租予甲○○，被告二人繼承後亦是一部轉租，
    且未告知原告，有違反耕地三七五減租條例第16條第1 項之
    規定，原訂租約無效，被告二人已無權在本件耕地上耕作，
    原告自得依同條例第16條第2 項規定之租賃物返還請求權，
    請求判決如聲明所示。
三、證據：提出桃園縣私有耕地租賃契約更正通知書、台灣省桃
    園縣私有耕地租約、八德市公所通知書、52年2 月土地實測
    圖、承諾書等影本，及土地登記謄本等各一份為證；並請求
    訊問證人甲○○。
乙、被告方面：被告丁○○未於最後言詞辯論期日到場，惟據其
    前到場所為之聲明與陳述，與被告丙○○之聲明及陳述如下
    ：
一、聲明：原告之訴及假執行之聲請均駁回，訴訟費用由原告負
    擔。
二、陳述：
  (一)早於被告父親呂福全向原告父親周煥璋承租系爭四筆土地之
    前，呂福全與訴外人葉雲珮（即甲○○父親）即共同在前開
    土地上耕作，嗣後訂約時，周煥璋為方便收租，遂由呂福全
    以自己名義訂約，再由呂福全收集租谷後一併繳交地主，66
    年間呂福全去世，被告二人會同出租人（即原告母親周林瑾
    ）辦理租約變更登記，迄今數十年均相安無事，最近方知地
    主即原告欲收回本件耕地，頗感訝異。實則原告父親與被告
    父親訂約時，政府剛播遷來台，因民智未開，始有前述之瑕
    疵，嗣後原告見有機可乘，竟於92年1 月14日至甲○○家以
    備妥之承諾書交其簽章，主張收回耕地，惟甲○○已於92年
    5 月16日以麻園郵局第45號存證信函通知地主，並副知被告
    ，表示承諾書與事實不符。
  (二)原告雖為本件耕地所有人，但實際上管理收租者係其母親周
    林瑾，被告於繳租時即在收據上註明丁○○、丙○○、甲○○各自應繳之租谷數額，地主知情均未表示異議，故原告主
    張被告轉租，本件耕地租約無效，請求收回耕地云云，顯無
    理由。
三、證據：提出甲○○寄發之麻園郵局第45號存證信函影本為證
    ，並請求訊問證人周林瑾。
丙、本院依職權函八德市公所本件耕地租約之資料及函桃園縣八
    德地政事務所（下稱八德地政事務所）會同履勘測量。
    理  由
一、本件租佃爭議事件，經桃園縣政府耕地租佃委員會調解、調
    處不成立後移送本院，有桃園縣政府之公函及租佃爭議調處
    不成立案卷宗在卷可按，是本件已符耕地租佃爭議先行調解
    、調處之程序。又被告丁○○未於最後言詞辯論期日到場，
    查無民事訴訟法第386 條各款所列情形，依原告聲請，由其
    一造辯論而為判決。
二、原告主張被告父親呂福全與原告父親周煥璋於42年間就系爭
    四筆土地訂有耕地三七五租約，原告父親周煥璋過世後，由
    原告繼承本件耕地，被告父親呂福全過世後，由被告二人繼
    承耕作，並於68年7 月27日依法辦理三七五租約之換約登記
    ；而訴外人甲○○亦在本件耕地上耕作，渠等耕作面積，被
    告丁○○為2653.31 平方公尺、丙○○為2043.29 平方公尺
    、甲○○為1763.63 平方公尺等情，有桃園縣私有耕地租賃
    契約更正通知書、私有耕地租約、本院94年1 月26日勘驗筆
    錄、八德地政事務所土地複丈成果圖等在卷可參，被告對此
    均不爭執，堪信為真。
三、原告另主張被告將本件耕地之一部轉租予甲○○，故原訂租
    約無效。惟被告則予否認，並以前詞置辯，是本件應審究者
    為被告有無將耕地轉租之事？茲論述如下：
  (一)訴外人甲○○並非本件耕地租約之承租人，亦非被告（或其
    父親）之家屬，但其在本件耕地上耕作，耕作面積為1763.6
    3 平方公尺，有本件私有耕地租約、土地複丈成果圖等在卷
    可參，且為被告所不爭執，而被告（及其父親）復無耕地三
    七五減租條例第16條第3 項所規定「承租人因服兵役致耕作
    勞力減少而將承租耕地全部或一部託人代耕者，不視為轉租
    」之情形，是被告父親呂福全與被告先後將本件耕地之一部
    交由甲○○耕作即屬轉租，甚為顯然。
  (二)按「承租人應自任耕作，並不得將耕地全部或一部轉租於他
    人」，所謂轉租，並不以圖利為要件，苟有不自任耕作，而
    以耕地一部或全部轉租之事實，縱非圖利，亦屬違反不得轉
    租之規定。被告雖稱係其向甲○○收取租谷後一併交予地主
    ，並未從中得利云云。惟甲○○之租金，之前是被告父親呂
    福全收取，現在由被告收取，收好後再交給原告等情，為被
    告所自承（見本院93年12月3 日準備程序筆錄），且甲○○
    於92年1 月14日出具之承諾書上稱：「立承諾書人甲○○現
    有耕作之農地（土地標示及土地轉讓耕作面積如下……），
    係由該土地原有承租人丁○○、丙○○等二人轉讓予立承諾
    書人耕作屬實無訛；……。」，亦有承諾書影本在卷可稽，
    則被告既將本件耕地之一部交由甲○○耕作，並向其收取租
    金，依上開說明，縱使被告未因此獲有利益，亦不影響將耕
    地之一部交由他人耕作，符合「轉租」之要件，是被告確有
    將耕地之一部轉租他人之情形。
  (三)被告雖稱原告早知甲○○亦在本件耕地上耕作之事實，且均
    未表示反對意見，故伊無轉租之事云云。然此為原告所否認
    ，且「耕地轉租，違反耕地三七五減租條例第16條之規定，
    其轉租當然無效，亦不因出租人承諾而生效力，故出租人縱
    曾受領次承租人之地租，亦不能認出租人與次承租人間已有
    租賃關係存在」，有最高法院43年台上字第868 號及52年度
    台上字第2891號之裁判要旨可參，故縱認原告或其父親周煥
    璋知悉被告及其父親呂福全有轉租之情形而未表示反對意思
    ，仍不影響本件租約因違法轉租而無效之事實。至於被告另
    稱本件耕地於38年間訂約之前，即由呂福全與訴外人甲○○
    之父親葉雲珮共同在本件耕地上耕作，嗣後周煥璋為了收租
    方便，遂由呂福全以自己名義簽訂三七五租約，並由呂福全
    收集租谷後一併繳交地主乙節，惟被告對此均未舉證以實其
    說，僅是空言抗辯，顯難採信。再被告請求通知證人周林瑾
    到場證明有幾次是被告會同甲○○向地主解繳租金之事；因
    周林瑾已於另案（即本院93年度訴字第1130號租佃爭議事件
    ）中已予否認，有該案93年12月9 日言詞辯論期日筆錄影本
    在卷可參，且縱認被告此部分所述為真，亦無解其確有轉租
    之事實，故無再予訊問周林瑾之必要，附此敘明。
  (四)按「耕地三七五減租條例第16條第2 項所謂原訂租約無效，
    係指承租人違反前項所定不自任耕作或轉租之限制時，原訂
    租約無待於終止，當然向後失其效力，租賃關係因而歸於消
    滅而言，非謂租賃關係自始不存在。故出租人應有租賃物返
    還請求權，此觀諸同條項後段：『得由出租人收回自行耕種
    或另行出租』之規定自明」，有最高法院80年台再字第15號
    判例可參。準此，本件租約因被告違法轉租，自轉租之時起
    向後失其效力，故原告主張本件耕地租約無效，足堪採信。
四、綜上所述，原告主張被告將承租之本件耕地一部轉租予甲○○耕作，故本件耕地租約無效，是其依耕地三七五減租條例
    第16條第2 項規定租賃物返還請求權，請求被告將本件耕地
    返還，即為有理由，應予准許。又原告陳明願供擔保請准宣
    告假執行，經核與規定相符，爰酌定相當之擔保金，併予宣
    告之。
五、本件事證已臻明確，兩造其餘攻擊及防禦方法，核與判決之
    結果不生影響，故不一一論述，附此敘明。
六、據上論結，本件原告之訴，為有理由，依民事訴訟法第385
    條第1 項前段、第78條、第85第1 項前段、第390 條第2 項
    ，判決如主文。
中　　華　　民　　國　　94　　年　　4 　　月　　6 　　日
                            民事第三庭    法　官　潘進柳
以上正本係照原本作成
如對本判決上訴，須於判決送達後20日內向本院提出上訴狀
中　　華　　民　　國　　94　　年　　4 　　月　　6 　　日
                                          書記官　卓清和
